【裁判字號】    97,易,2089
【裁判日期】    980702
【裁判案由】    竊盜
【裁判全文】
臺灣臺南地方法院刑事判決              97年度易字第2089號
公  訴  人  臺灣臺南地方法院檢察署檢察官
被      告  乙○○
選任辯護人  郁旭華律師
上列被告因竊盜案件，經檢察官提起公訴（97年度偵字第13403
號），本院判決如下：
    主  文
乙○○無罪。
    理  由
一、公訴意旨略以：被告乙○○係位在臺南市○○區○○路二段
    、丙○○經營之天使童話檳榔攤之離職員工，竟意圖為自己
    不法之所有，於民國97年4月18日12時許，在與另一名員工
    甲○○辦理離職交接時，在上開檳榔攤內，竊取丙○○所有
    之現金新臺幣（下同）14萬7千餘元及香菸一包。嗣因甲○○目擊乙○○竊盜經過，並告知丙○○後向警方報案，始循
    線查知上情。因認被告乙○○涉刑法第320條第1項之竊盜罪
    嫌。
二、關於證據能力之說明：
  (一)按被告以外之人於審判外之陳述，雖不符刑事訴訟法第159
    條之1至第159條之4之規定，但經當事人於審判程序同意做
    為證據，法院審酌該言詞陳述或書面陳述做成時之情況，認
    為適當者，亦得為證據。當事人、代理人或辯護人於法院調
    查證據時，知有同法第159條第1項不得為證據之情形，而未
    於言詞辯論終結前聲明異議者，視為有前項之同意。刑事訴
    訟法第159條之5規定甚明。查證人乙○○、被害人丙○○二
    人於警詢中之陳述，雖屬被告以外之人於審判外之言詞陳述
    ，然既經被告方面同意採為證據；被害人丙○○於審理中提
    出之「總結算清單」影本以及估價單旁的書面陳述內容，亦
    屬被告以外之人審判外之書面陳述，但經提示以調查該項證
    據時，被告及其選任辯護人均未就此聲明異議。本院審酌上
    開證據於陳述做成時之情況，核無非法取證或其他違法、不
    當之瑕疵，客觀上亦無顯然不可信之外部情況，以之為證據
    ，堪認為適當，依前述規定，本院認為具有證據能力。
  (二)又被告以外之人於偵查中向檢察官所為之陳述，除顯有不可
    信之情況者外，得為證據，刑事訴訟法第159條之1第2項同
    有明文，是證人甲○○於偵查中經具結後所為之證言，依上
    規定，亦應認為具有證據能力。
  (三)次按除顯有不可信之情況外，從事業務之人於業務上或通常
    業務過程所須製作之紀錄文書、證明文書，亦得為證據，刑
    事訴訟法第159條之4第2款亦有明文。本件被害人丙○○於
    審理中提出之「每日營運日報表」、「估價單」及「打卡單
    」影本，應屬該被害人經營天使童話檳榔攤平常業務中逐日
    所為紀錄文書，並無個案之性質，依前揭規定，應有證據能
    力。
  (四)按證人依法應具結而未具結者，其證言不得作為證據，刑事
    訴訟法第158條之3亦有明文。被害人丙○○於檢察官訊問時
    所為之陳述，究其實際，仍屬證人陳述其見聞事實之性質，
    故其於檢察官訊問時以被害人身分所為之陳述，因未經具結
    ，該等偵訊內容核無證據能力。
三、按犯罪事實應依證據認定之，無證據不得認定犯罪事實；不
    能證明被告犯罪者，應諭知無罪之判決，刑事訴訟法第154
    條第2項、第301條第1項分別定有明文。再犯罪應依證據認
    定之，無證據不得認定犯罪事實。公訴案件犯罪證據之蒐集
    ，及提起公訴後，對犯罪事實之舉證責任及指出證明之方法
    ，均屬公訴人之職責，原則上法院僅於當事人之主張及舉證
    範圍內進行調查證據，其經法定程序調查證據之結果，認已
    足以證明犯罪事實時，始得為犯罪事實之認定。若其為訴訟
    上之證明，於通常一般人仍有合理之懷疑存在，尚未達於可
    確信其真實之程度者，在該合理懷疑尚未剔除前，自不能為
    有罪之認定，最高法院94年度台上字第2033號判決意旨足資
    參照。
四、訊據被告乙○○固供承於97年4月18日與甲○○會面交還鑰
    匙之過程中，未經老闆丙○○之同意而拿取香菸一包之事實
    ，但堅詞否認下手竊取財物，並以：伊並未竊取現金及檳榔
    ，伊當時只是想要吸菸，故而取走一包香菸，伊心想老闆丙○○尚有拖欠伊薪水，應足以支付香菸之費用，伊並無竊盜
    之犯意與犯行等語，資為抗辯。
五、檢察官認被告涉犯上開罪名，係以目擊證人甲○○之證詞及
    被害人丙○○之指訴，為其論據。而被害人丙○○於警詢及
    審理中均陳稱伊未目睹被告行竊過程，而係經由甲○○之報
    告始知上情等語（見警卷第3頁、本院卷第134頁）。是實際
    而言，檢察官係以目擊證人甲○○之證詞，為事實認定之基
    礎。從而該證人之證言是否可信，於本案之判斷至關重要。
    茲就證人甲○○歷次陳述系爭案情相關過程之證詞勾稽比對
    如下：
  (一)關於目睹被告行竊財物之過程：
  證人甲○○於警詢時，就如何發現被告竊取天使童話檳榔攤
    內財物之陳述為：「我於97年4月18日中午12時許，因前離
    職員工乙○○要離職，我和她相約在天使童話檳榔攤見面交
    還店裡鑰匙，她到達後先和我聊天，她突然拿店內營業額抽
    屜鑰匙開啟後拿抽屜內的錢」等語（見警卷第1頁）。並於
    偵查中證述：「我跟她約在檳榔攤後面的倉庫見面，我請她
    將鑰匙交回，她將鑰匙放在桌上，她接著打開桌內抽屜，我
    看到她拿隨便捉一疊的錢，我沒有看到她拿多少錢，還有二
    、三包的檳榔.... 另外還有二、三包香菸」等語（見偵卷
    第6頁）。復於審理時為大致相同之陳述（見本院卷第86頁
    ）。
  依證人甲○○此部分情節之歷次陳述，均明確證述被告「僅
    有一次」竊取天使童話檳榔攤內營業金額之情形，而非多次
    竊取。但證人丙○○於本院審理時證稱：「因為我有聽甲○○在報警的那一天跟我講，她是一直陸陸續續拿出去的」等
    語（見本院卷第149頁）。故被告係一次竊取起訴書所述14
    萬7千餘元，抑或陸續下手行竊而累積至上述金額，證人甲○○及丙○○二人之供述即有所不同。此等證述上的差異，
    可能係其中一人向本院故為不實之證詞、亦有可能係證人甲○○分別向司法機關及老闆丙○○陳述不同之事實，無論係
    何種可能，均足以影響該二人證言之憑信度。
  (二)就甲○○目睹被告竊取現金後如何報告老闆丙○○之情形：
  證人甲○○於警詢中陳稱：「我發現（被告竊取現金）後沒
    有立即向丙○○報告，於97年4月20日老闆要到店內盤點近
    日營業額，我想無法再隱瞞就把我18日看到的情形告訴老闆
    丙○○，（店內損失）經老闆清點共損失148080元」等語（
    見警卷第1頁）。其於本院審理時，接受選任辯護人主詰問
    時證述：被告將抽屜的錢拿走後，「我關起來後，就打電話
    給丙○○」等語（見本院卷第90頁）。同審判期日接受檢察
    官反詰問時，初時亦陳述：伊是「一開始」就向丙○○報告
    等語，嗣經檢察官提示其警詢筆錄後，又改口稱「今天回答
    的這一點我回答錯了，警察局講的是對的」等語（見本院卷
    第94-95頁）。關於此節，該證人前後為完全不相同之陳述
    ，已難遽信。
  證人丙○○就此部分之事實，於審理時證述：伊請甲○○向
    被告拿到鑰匙之後，於17日左右會同甲○○打開第三層抽屜
    ，發現僅剩8、9百元，甲○○當場告知是被告拿走抽屜之現
    金，伊很生氣，就聯絡警察前來處理... 甲○○是之後在伊
    報警作筆錄的那一天告知的，並非甲○○主動打電話告知被
    告拿錢之事等語（見本院卷第125、135、151、162頁）。其
    證陳受告知之過程，核與證人甲○○所述不同。
  此外，證人丙○○係於97年4月21日前往臺南市警察局第三
    分局安順派出所報案，有證人丙○○及甲○○之警詢筆錄在
    卷可查（見警卷第1、3頁），並經證人丙○○證述明確（見
    本院卷第151、155頁）。故依證人丙○○所述，目擊證人甲○○係於97年4月21日始因查看抽屜而告知被告行竊情事。
    又與證人甲○○於警詢中所稱係同年月20日向丙○○報告之
    情有間。顯見不能以該二人之供述，率爾為不利於被告之認
    定。
  (三)就天使童話檳榔攤負責人丙○○平時收取營業額之慣行：
    證人甲○○於警詢中就老闆丙○○前來收取天使童話檳榔攤
    營業金額之陳述為：「老闆丙○○約每月一次到店內核帳」
    等語（見警卷第1頁，該證人於偵查中未就此節提出證言）
    。但其於審理時，則證稱：丙○○很少來檳榔攤，一個月差
    不多來六、七次，有時想到就會來等語（見本院卷第77頁）
    。證人丙○○於本院亦證述：伊每個月至少前往天使童話檳
    榔攤五次等語（見本院卷第122頁）。故證人甲○○於警詢
    中陳述老闆丙○○每月僅前往天使童話檳榔攤一次云云，顯
    係與事實不相符合之虛偽陳述，而存有「刻意以老闆甚少前
    往查看、收帳以虛構檳榔攤內累積有大額現金以供被告竊取
    」之高度可能性。
  (四)就老闆丙○○是否保管存放總營業額現金抽屜之鑰匙：
  依證人甲○○及丙○○一致之供述：天使童話檳榔攤之現金
    放在店後貨櫃屋內之鐵櫃，最上層抽屜放早班的營業額及零
    用金、第二層放中班的營業額、第三層放統計之後之總營業
    額，早班之甲○○保管第二層抽屜的鑰匙，第一、三層抽屜
    的鑰匙則係由晚班之被告保管（見本院卷第98、99、121頁
    ）。
  證人甲○○於本院另證述：老闆丙○○並未保管上述任何抽
    屜之鑰匙（故無法於被告離職後開啟第三層抽屜查看並收取
    總營業額現金，見本院卷第99頁）。證人丙○○於審理中初
    時亦證陳其自己並未保管該只抽屜的鑰匙（見本院卷第121
    頁），但經證人丙○○返家查看後確認伊亦保有該只抽屜之
    鑰匙（見本院卷第147頁）。是證人甲○○此部分之證言亦
    與事實不符。據此，在被告離職之後，得以開啟第三層抽屜
    收取其內現金之可能人士，即非僅被告一人而已。
  (五)就被告與甲○○之離職時間：
    證人甲○○證述伊與被告係於97年4月16日一同離職（見本
    院卷第76頁），然被告與證人丙○○均證述係被告先於同年
    月14日離職，而後甲○○才於同年月16日離職（見本院卷第
    109、116、118頁）。是證人甲○○似有刻意隱瞞其於被告
    離職後，尚獨自任職二天之事實，亦見可疑。
  (六)就老闆丙○○有無積欠被告薪資部分：
    證人甲○○於偵查中明白證述：伊確定被告要離職之前，被
    害人丙○○並沒有積欠被告工資或其他債務等語（見偵卷第
    6頁）。然證人甲○○於本院另證述：「到最後說實在的丙○○的薪水有點拖，我也沒拿到什麼薪水... 我相信乙○○
    她其實也是要生活，她之前也有跟丙○○借過，但借的次數
    太頻繁，到最後乙○○覺得說這老闆每個月都沒給我們薪水
    ，乙○○可能是想說她覺得她應該得的，她就從抽屜裡面拿
    那些鈔票」後（見本院卷第85頁），又證陳：伊不知道老闆
    丙○○有無給付97年3月或4月之薪水給被告，而被告亦曾向
    伊抱怨丙○○都沒有給她薪水。伊於偵查中之所以會陳述老
    闆丙○○沒有積欠被告薪水，是因為「有時丙○○會拿薪水
    給我，雖然很少，就幾千元，她就跟我說她身上沒有那麼多
    ，暫時先給我幾千元」云云（見本院卷第96頁）。其就天使
    童話檳榔攤負責人丙○○究竟有無積欠被告薪資乙節，前後
    曾為完全相反之陳述，甚至於同一審判期日時提出相反內容
    之證言，益徵該證人之證詞不能信實。
  (七)結論：
    依上說明，可知證人甲○○就天使童話檳榔攤負責人丙○○
    有無積欠被告薪資及丙○○每月前往檳榔核帳次數部分，存
    有前後供述不一之顯著瑕疵；該證人就被告是否多次行竊、
    知悉被告行竊後報告老闆丙○○之過程、丙○○是否保有存
    放總營業額抽屜之鑰匙以及被告離職時間等節所提出之證詞
    ，則與證人丙○○之供證情節不符，部分情節甚而明顯與客
    觀事實相悖。該等證人於警詢及偵查中所為不利於被告之指
    證，除被告供承拿取一包香菸之部分外，自應認為不足以充
    分證明不利於被告之事實，始符嚴格證明主義之要求。
六、再查，依證人甲○○於本院審理時所證：伊於97年4月17日
    未到天使童話檳榔攤上班，且未接丙○○之電話，依丙○○
    之行事風格，當天丙○○一定會去天使童話檳榔攤查看（見
    本院卷第76頁）.... 丙○○在伊97年4月16日離職後，曾回
    去天使童話檳榔攤查看，時間大概在4月17日、18日，「她
    都會過去，可能想要檢查有無少東西，再拿那邊多餘的報表
    回家總結算，丙○○最後有跟我講」等語（見本院卷第78頁
    ），該證人就此部分所為陳述，核與一般僱主之慣行相符，
    應屬可信。上情參以證人丙○○嗣終陳稱其保有存放總營業
    額之第三層抽屜鑰匙乙節，丙○○應於98年4月17日知曉無
    人前往天使童話檳榔攤上班之後，立即趕往查看並開啟該只
    抽屜收取其內現金，始符常情。如此一來，被告應無於翌日
    （18日）再下手行竊抽屜內現金之機會，是被告辯稱與甲○○會面交付鑰匙當日，第三層抽屜內已無現金等語，推論上
    即屬可能，足徵其被訴竊取現金部分之證明未達排除合理懷
    疑之程度。
七、而證人丙○○亦於本院證述：被告之月薪約1萬8千至2萬元
    左右，因被告於97年4月間曾經三天未請假擅自出遊，故伊
    依據雙方事前之約定不發給被告4月份之薪水，是被告應有
    十餘天之上班日數因此而未領得薪水等語（見本院卷第163-
    165頁）。然本院始終未見證人丙○○所謂之「事前所約定
    僱傭契約」，參以證人甲○○另證述：被害人丙○○曾經拖
    欠伊薪水，被告亦曾向甲○○報抱怨未領到薪水等語（見本
    院卷第85、96頁）。被告辯稱伊認知中丙○○尚積欠伊3、4
    千元薪水等語，應屬可信。其次，證人丙○○又證述：被告
    與甲○○若要拿用天使童話檳榔攤內之香菸、飲料及檳榔，
    「我叫她們要吃就要先付錢，如果她們沒有現金，她們再跟
    我借錢沒有關係」等語（見本院卷第166頁），核與被告所
    供伊等在上班時間可以抽店內之香菸，但需付錢或自薪水中
    扣抵等語，大致相符（見本院卷第173）。故被告另辯稱其
    認為「可從3、4千元積欠薪資中扣抵一包香菸價金」等語，
    亦屬可能，如此即難謂竊盜罪之「不法所有之意圖」已經嚴
    格之證明。
八、本件經調查證據之結果，認公訴人所引最重要之目擊證人甲○○所為指證存有上述諸多瑕疵可指，核難遽採，致無從確
    切證明被告有該證人所指之竊取現金行為。而被害人丙○○
    實際上確實與被告存有積欠薪資爭議，被告主觀上若認為積
    欠之薪資足以支付其所拿取一包香菸之對價，該拿取香菸之
    行為亦無從評價為竊盜。此外，復無其他事證足認被告涉有
    公訴事實所指竊盜犯行，揆諸首揭之說明，即應為被告無罪
    判決之諭知。
九、本件既認並無充份之事證足證被告下手行竊，從而依卷附部
    分其上有丙○○簽名之「每日營運日報表」及證人丙○○證
    述被竊金額之計算方式等事證，可認97年4月18日天使童話
    檳榔攤內並無高達14萬7千餘元之現金乙節，即與本案之被
    告是否犯罪之判斷無涉，爰不贅述此部分之證據評價結果，
    併予敘明。
據上論斷，應依刑事訴訟法第301條第1項，判決如主文。
本案經檢察官黃裕堯到庭執行職務
中    華    民    國    98    年    7     月    2     日
                  刑事第三庭    法  官  陳欽賢
以上正本證明與原本無異。
如不服本判決應於收受本判後10日內向本院提出上訴書狀，並應
敘述具體理由。其未敘述上訴理由者，應於上訴期間屆滿後20日
內向本院補提理由書狀（均須按他造當事人之人數附繕本）「切
勿逕送上級法院」。
                                書記官  洪培綺
中    華    民    國    98    年    7     月    2     日


司法院資訊處製作；財團法人民間司法改革基金會備份。
